最高法院刑事判決　　　　　　九十四年度台上字第一六四六號
　　上　訴　人　甲○○
　　　　　　　　　　　　樓
　　自訴代理人　林重宏律師
　　被　　　告　戊○○
　　　　　　　　丙○○原名徐.
　　　　　　　　　　　　地下1.
　　　　　　　　丁○○
　　　　　　　　　　　　地下1.
　　　　　　　　乙○○
上列上訴人因自訴被告等偽造文書等罪案件，不服台灣高等法院
中華民國九十三年六月二十三日第二審更審判決（九十二年度上
更(一)字第七三五號，自訴案號：台灣台北地方法院八十七年度自
字第五一二號），提起上訴，本院判決如下：
    主  文
原判決關於戊○○、丙○○、丁○○被訴偽造文書部分撤銷，發
回台灣高等法院。
其他上訴駁回。
    理  由
一、發回部分：
原判決撤銷第一審關於被告戊○○、丙○○偽造文書部分科刑之
判決，改判戊○○、丙○○被訴偽造文書部分無罪。另維持第一
審諭知被告丁○○被訴偽造文書部分無罪之判決，駁回上訴人此
部分在第二審之上訴，固非無見。
惟查：(一)、證據雖已調查而其內容尚未明瞭者，即與未經調查無
異，如遽行判決，仍屬應於審判期日調查之證據而未予調查。又
實施刑事訴訟程序之公務員，就該管案件，應於被告有利及不利
之情形，一律注意，刑事訴訟法第二條第一項定有明文。關於偽
造「議定書」部分，上訴人甲○○在第一審提起自訴時係認：被
告戊○○、丙○○（原名徐繼存）、丁○○與乙○○（乙○○部
分詳後述）四人共同假冒上訴人之名義，偽造如原判決附件所示
之「議定書」後，由丙○○於民國八十七年六月十六日在台灣台
北地方法院台北簡易庭審理八十七年度北簡字第四五二○號給付
票款事件；及於八十八年五月四日在台灣台北地方法院民事庭審
理八十八年度訴字第三六四號撤銷出資額轉讓登記事件時，持向
法院行使，因認被告等涉有共同偽造文書罪嫌（見第一審卷第一
宗第三○○頁正面、背面）。原判決雖以：戊○○、丙○○、丁
○○辯稱，雙方共同經營「你的運氣」有限公司時，戊○○之同
居女友即上訴人當時任職於台北市團管區，因不得兼營生意，乃
委由戊○○出名。上訴人為其出資求得保障，乃要求戊○○之姊
丁○○、姊夫丙○○開具支票以為擔保。涉案之「議定書」即係
為此而書立，當時因上訴人不願出名，乃授權由另一股東楊星代
簽上訴人之小名「丁敏」。而楊星居住於香港，有其香港身分證
、中華民國台灣地區出入境證及入出境資料可查，足見確有其人
，惟據被告等查報楊星因肺癌死亡，已無從傳訊。且就「議定書
」內容觀之，係記載公司週轉金由丁敏（即上訴人甲○○）代為
週轉，徐繼存（即丙○○）須開具支票作為擔保、負責償還。該
約定對於上訴人較有利，對於丙○○等較不利，因認被告等無偽
造不利於己之文書之動機（見原判決第八頁第八至十四行、第十
頁末二行至第十一頁第一行、第十一頁第五至八行）。乃判決戊
○○、丙○○、丁○○被訴偽造文書部分均無罪。惟依卷內資料
，上訴人始終否認曾授權他人簽署「議定書」，並指稱被告等係
於發生民事訴訟後，臨訟偽造。原判決認定上訴人授權由楊星代
簽上訴人之小名「丁敏」，但未說明所憑之證據，已有理由不備
之違誤（按原判決雖引用楊星之聲明書，但已說明證人不得以書
面代替陳述）。又涉案之「議定書」係由丙○○、丁○○委任律
師於民事訴訟中主動提出於法院，依通常情形，應係有利於己之
證據，始會主動提出。原判決以：該「議定書」之內容對於上訴
人較有利，對於丙○○等較不利，因認丙○○等無偽造不利於己
之文書之動機。是否合於經驗法則？亦非無疑。再者，丙○○已
供稱：「議定書在我店裡簽的，當時在場者祇有楊星、戊○○和
我」、「『丁敏』不是甲○○簽的，我後來才知是楊星簽的，（
議定書）內容是我寫的」、「（整體議定書）是我寫的」（見第
一審卷第二宗第二十七頁；第二審上訴卷第一宗第八十九頁、第
一八四頁背面）。戊○○亦供稱：「議定書是因我姊夫（指丙○
○）經營上有困難，……當時有欠丁小姐（指上訴人）錢，才有
議定書讓丁小姐入乾股，這事情有向甲○○說，但她不置可否，
我認為（嗣經重新播放錄音帶核對，並無明確我『認為』之用語
）議定書上名字（指丁敏）是由債務人代簽的，我姊夫（指丙○
○）是債務人」、「楊星簽名後想徵求甲○○同意再蓋章」（見
第一審卷第二宗第二十七頁、第二十八頁；第二審上訴卷第一宗
第一七四頁）。依上開供述，(1)「丁敏」二字究係由楊星簽署？
或由丙○○簽署？戊○○、丙○○之供述已不一致。(2)涉案之「
議定書」係由丙○○執筆，當時既僅有戊○○、丙○○及案外人
楊星在場；上訴人並不在場，且對於此事，尚「未置可否」。依
其情形，戊○○、丙○○、楊星等三人是否有權共同製作上訴人
名義部分之「議定書」，記載上訴人之權利、義務，並代為簽名
？(3)戊○○既稱「想徵求甲○○同意再蓋章」，惟丙○○、丁○
○委任律師提出於法院之「議定書」並未經上訴人蓋章，顯然未
經上訴人之同意，於此情形，丙○○、丁○○是否有權行使該文
書？亦有研求餘地。究竟實情如何？攸關戊○○有無涉及偽造、
丙○○及丁○○有無涉及偽造及行使該「議定書」。原審未詳為
勾稽，遽行判決，亦嫌速斷。(二)、關於丙○○被訴偽造文書部分
，上訴人在第一審提起自訴時，除指訴丙○○與丁○○、戊○○
、乙○○（乙○○部分詳後述）四人共同偽造前揭「議定書」行
使外，丁○○並偽造上訴人名義，內載「蘇大姊：我已答應彭美
蓮讓她扣會款，您可不要退票了。甲○○」之字條，而於八十八
年三月十五日在台灣士林地方法院內湖簡易庭審理八十八年度湖
小字第一七號給付會款事件時，由丙○○撰寫書狀，提出於法院
行使，因認丙○○涉有連續行使偽造文書（即「議定書」及「字
條」兩種文書）罪嫌（見第一審卷第一宗第三○○至三○二頁）
。惟原審對於丙○○部分於撤銷改判諭知無罪時，僅就其被訴偽
造、行使「議定書」部分，說明何以不成立犯罪之理由（見原判
決第七頁第十四行至第八頁第七行）。至於其被訴行使偽造「字
條」部分，是否成立犯罪？則未予論述，亦有已受請求之事項未
予判決之違法。以上或為上訴意旨指摘所及，或為本院得依職權
調查之事項，應認原判決關於戊○○、丙○○、丁○○被訴偽造
文書部分，有撤銷發回更審之原因。另丁○○既主張涉案之「字
條」係上訴人經由電話傳真而來，則丁○○持有之傳真資料，係
從何號碼之電話傳真至何號碼之電話（依通常情形，傳真之文件
上有傳真之日期、時間及電話號碼）？攸關丁○○之辯解是否屬
實，案經發回，應併予查明。
二、駁回部分：
一乙○○部分（被訴偽造文書）：
按刑事訴訟法第三百七十七條規定，上訴於第三審法院，非以判
決違背法令為理由，不得為之。是提起第三審上訴，應以原判決
違背法令為理由，係屬法定要件。如果上訴理由狀並未依據卷內
訴訟資料，具體指摘原判決不適用何種法則或如何適用不當，或
所指摘原判決違法情事，顯與法律規定得為第三審上訴理由之違
法情形，不相適合時，均應認其上訴為違背法律上之程式，予以
駁回。本件上訴人甲○○關於被告乙○○部分，上訴意旨略稱：
(一)、乙○○出名（未出資）與丙○○等人共同設立「你的運氣」
有限公司，嗣乙○○雖入伍服役，惟業務均委由丙○○處理，縱
丙○○等人於偽造「議定書」時，乙○○不在場，但對於此事應
屬知悉。(二)、乙○○於民事事件之訴訟中，已具狀表明該公司有
虧損，可徵乙○○對於公司之營運狀況全部了解，其於原審辯稱
「我在民事庭才第一次看見（議定書）」，顯非事實。原審不察
，認為乙○○不知偽造之事，顯與卷證不符，復未說明不採之理
由，有理由不備之違法云云。
惟查：原審經審理結果，認為不能證明乙○○犯罪，爰維持第一
審諭知乙○○被訴偽造文書部分無罪之判決，駁回上訴人此部分
在第二審之上訴。已敘明：乙○○雖曾在「你的運氣」有限公司
任職，惟於公司發生糾紛之前已經入伍服役，嗣戊○○、丙○○
與楊星在公司內製作「議定書」時，乙○○並不在場，況「議定
書」上之「乙○○」簽名，且係丙○○代為簽署，已據戊○○、
丙○○供明在卷。並無任何證據足資證明乙○○有偽造文書之犯
意或行為之分擔，該「議定書」縱屬偽造，亦與乙○○無涉，爰
為無罪之判決，已說明其取捨證據及得心證之理由。上訴意旨指
稱，乙○○對於丙○○等人偽造「議定書」應屬知情，所辯至民
事庭始第一次看見「議定書」應非實在云云，乃單純對於事實之
爭執。至於其餘之爭辯，或為枝節性之問題，或僅與丙○○等人
有關（丙○○等人部分已經發回更審，已見前述），均非適法之
第三審上訴理由。此部分上訴，顯與法律規定得為第三審上訴理
由之違法情形，不相適合，其上訴違背法律上之程式，應予駁回
。
二戊○○、丙○○、丁○○被訴詐欺部分：
按刑事訴訟法第三百七十六條所列各罪之案件，經第二審判決者
，不得上訴於第三審法院，為該法條所明定。戊○○、丙○○、
丁○○被訴詐欺部分，上訴人係依刑法第三百三十九條第一項之
罪嫌提起自訴（並認偽造文書部分係另行起意，依數罪起訴，見
第一審卷第一宗第三○二頁、原審更(一)卷第二八七頁）。而詐欺
罪核屬刑事訴訟法第三百七十六條第四款之案件，依上開說明，
既經第二審判決（戊○○依詐欺論處罪刑；丙○○、丁○○則判
決無罪），自不得上訴於第三審法院，上訴人猶提起上訴，顯為
法所不許，此部分亦應予駁回。
據上論結，應依刑事訴訟法第三百九十七條、第四百零一條、第
三百九十五條前段，判決如主文。
中　　華　　民　　國　九十四　年　　三　　月  三十一  日
                      最高法院刑事第十二庭
                          審判長法官  謝　俊　雄
                                法官  陳　世　雄
                                法官  蘇　振　堂
                                法官  吳　信　銘
                                法官  徐　文　亮
      本件正本證明與原本無異
                                      書  記  官
中　　華　　民　　國　九十四　年　　四　　月    一  　日
                                                   Ｍ
